---
title: "HITO2"
author: "Diego Hrdina"
format: html
editor: visual
---

```{r}
#| message: false
#| echo: false
# Esto ya debiera estar cargado en el proyecto en posit.cloud
# devtools::install_github("business-science/tidyquant")
# Loads tidyquant, lubridate, xts, quantmod, TTR, and PerformanceAnalytics
library(tidyverse)
library(tidyquant)  
```

## Descripción Activo y Contexto (Hito 1)

### Definición

El sector inmobiliario en Chile juega un papel imoortante en la economía chilena, aportando al PIB (Producto Interno Bruto)con un 13%. Este sector engloba una amplia gama de actividades, que van desde la administración de propiedades de diferentes tipos, desde comerciales hasta industriales, residenciales y agrícolas.

En este informe, nos enfocamos en cómo el sector inmobiliario se relaciona con Cencosud, una empresa que opera en el sector minorista y en centros comerciales, y de manera directa igual con el sector inmobiliario.

La capacidad de adaptarse continuamente a las necesidades cambiantes de la sociedad y la economía es un aspecto clave en este sector y se puede ver reflejado en el desarrollo de nuevos proyectos, la renovación de centros comerciales y la expansión de propiedades residenciales e industriales.

Es importante destacar que, como menciona Wang y NG (2020), en el contexto de la competencia actual entre el comercio tradicional y el comercio electrónico (e-commerce), el sector inmobiliario también se ve influido. El crecimiento constante del e-commerce y la creciente competencia entre estos dos sectores han generado una demanda adicional de espacios físicos. Tanto el e-commerce como el comercio tradicional necesitan presencia física para atraer a más clientes y tener un mayor control sobre sus operaciones.

Esta competencia en la expansión física tiene múltiples implicaciones. Por un lado, puede afectar el valor de las propiedades, ya que la llegada de grandes empresas minoristas puede aumentar la demanda y, por ende, los precios de alquiler en áreas circundantes. Además, esta competencia puede influir en las relaciones entre empresas inmobiliarias y constructoras, así como en la planificación urbana y el desarrollo de áreas locales.

Es decir, la competencia en la expansión física entre el comercio tradicional y el e-commerce está intrínsecamente relacionada con el sector inmobiliario en Chile. Esta competencia tiene un impacto significativo en la adquisición, desarrollo y gestión de propiedades comerciales, lo que a su vez afecta al sector inmobiliario en su conjunto.

Además, el sector inmobiliario se caracteriza por bienes escasos, que se distinguen por su inamovilidad y su resistencia a daños. La escasez de estos activos genera una alta competencia y los expone a la influencia de externalidades, que pueden afectar tanto de manera positiva como negativa. Entre las principales virtudes de estos activos destaca su capacidad de servir como cobertura natural frente a la inflación, y en el caso de Chile, este mercado se encuentra indexado a la Unidad de Fomento (UF). Debido a su tangibilidad, estos activos conservan valor residual con el tiempo. Si bien suelen ofrecer altos retornos, presentan una liquidez limitada.

```{r ETL}
#| echo: false
# Alternativamente Use FANG data set
# data("FANG") 
end <- as_date("2022-12-31")
# Get AAPL and AMZN Stock Prices
# AAPL <- tq_get("AAPL", get = "stock.prices", from = "2015-09-01", to = end)
# AMZN <- tq_get("AMZN", get = "stock.prices", from = "2000-01-01", to = end)
CENCOSUD <- tq_get("CENCOSUD.SN", get = "stock.prices", from = "2000-01-01", to = end)
FALABELLA <- tq_get("FALABELLA.SN", get = "stock.prices", from = "2000-01-01", to = end)
CAP <- tq_get("CAP.SN", get = "stock.prices", from = "2000-01-01", to = end)
```

En el sector minorista e inmobiliario de América Latina, Cencosud S.A. se destaca como una de las empresas líderes y más conocidas. Su presencia se extiende a los cinco mercados más desarrollados de la región y es conocida por ofrecer una variedad de formatos y marcas mediante un enfoque estratégico en el comercio minorista. Con sede en Chile, la compañía opera en Argentina, Brasil, Chile, Colombia y Perú, empleando a más de 116,000 trabajadores. A finales de 2021, la empresa administraría un total de 915 supermercados, 108 tiendas de mejoramiento del hogar, 49 tiendas por departamento y 67 centros comerciales.

El activo CENCOSUD tiene un valor promedio para el intervalo igual a `r round(mean(CENCOSUD$close),digits=0)` y su la variación de este se muestra en los siguientes gráficos.

```{r CENCOSUDline}
#| echo: false
CENCOSUD %>%
    ggplot(aes(x = date, y = close)) +
    geom_line() +
    labs(title = "CENCOSUD Line Chart", y = "Closing Price", x = "") + 
    theme_tq() +
  geom_hline(yintercept=mean(CENCOSUD$close), linetype="dashed", color = "red")
```

```{r CENCOSUDcandle}
#| warning: false
CENCOSUD %>%
    ggplot(aes(x = date, y = close)) +
    geom_candlestick(aes(open = open, high = high, low = low, close = close)) +
    labs(title = "Cencosud Candlestick Chart", y = "Closing Price", x = "") +
    theme_tq()
```

### Motivación

Este estudio se encuentra en un contexto relevante en el que la compañía chilena Cencosud ha experimentado una expansión significativa en los Estados Unidos y ha realizado adquisiciones notables, como la adquisición del 67% de la cadena de supermercados The Fresh Market por US\$ 676 millones. Esta adquisición ha generado US\$ 210 millones en el EBITDA ajustado de Cencosud en solo 12 meses, y se espera que abra una nueva tienda cada 33 días. 

Los eventos actuales generan interrogantes de relevancia financiera y estratégica no solo para Cencosud sino también para el mercado inmobiliario chileno. ¿Cómo impacta esta expansión en el desempeño de Cencosud y, en consecuencia, en el mercado inmobiliario chileno?  ¿Cómo afecta la percepción de los inversores en Chile, tanto a nivel nacional como internacional, y la demanda de bienes raíces comerciales en Chile?

La rápida expansión de Cencosud en los mercados internaciones merece un análisis exhaustivo, ya que sus efectos pueden ir más allá de la esfera financiera. Esto podría afectar potencialmente la economía chilena, incluida la industria inmobiliaria, dado que Cencosud es un actor importante en la región y podría generar una demanda adicional de propiedades comerciales en el país.

Además, los movimientos de Cencosud en el mercado de valores chileno pueden proporcionar valiosas lecciones para aquellos interesados en los mercados financieros, la estrategia empresarial y el sector inmobiliario. Un estudio integral de cómo la estrategia de expansión de Cencosud impacta su desempeño financiero y su relación con el mercado inmobiliario chileno contribuirá a una comprensión más completa de la dinámica financiera y estratégica en juego.

La inversión con activos inmobiliarios es una forma de inversión alternativa. Estos activos se caracterizan por su baja o nula correlación con los instrumentos de inversión tradicionales, como acciones y bonos, lo que los convierte en una opción atractiva para inversores que buscan diversificar sus carteras. Además, los activos inmobiliarios ofrecen ventajas adicionales, como la protección contra la inflación, beneficios fiscales y la inversión en bienes tangibles, aspectos que adquieren relevancia en un entorno económico en constante cambio. Es igualmente notable que los activos inmobiliarios suelen demostrar resiliencia al mantener retornos positivos incluso durante períodos de crisis económicas. La inclusión de inversiones inmobiliarias en un portafolio puede contribuir a optimizar la relación riesgo-retorno, lo que potencialmente resulta en un mayor rendimiento a un nivel de riesgo reducido. Estas características añaden una dimensión significativa a la dinámica de inversión y al mercado inmobiliario en Chile.

Finalmente, el propósito de este estudio es examinar en detalle cómo los movimientos de Cencosud y/o del mercado inmobiliario tienen un impacto entre ellos, en el mercado bursatil y en el país. Esto ayudará a comprender mejor cómo se relacionan el sector retail y el mercado inmobiliario en Chile, así como las oportunidades y obstáculos que surgen en este contexto. Esto recalcará la importancia de los activos alternativos, en especial de los activos del sector inmobiliario.

### Contexto

La comparación de un activo con un indicador económico apropiado es una práctica común en el ámbito financiero para evaluar su desempeño y comprender su comportamiento en el contexto macroeconómico. En esta ocasión, abordaremos un análisis que integra el Índice de Precios al Consumidor (IPC) de Chile, el cual es un indicador importante para medir la inflación y el costo de vida, junto con las acciones de Cencosud, la empresa a evaluar en el informe. Esta comparación nos permitirá analizar cómo las variaciones del IPC, que reflejan la salud económica general del país, pueden afectar el rendimiento y la rentabilidad de las acciones de Cencosud.

En el gráfico siguiente, podemos observar que los comportamientos de la variación del IPC y los precios de las acciones de Cencosud exhiben similitudes notables. Para respaldar esta observación con evidencia estadística, se realizó un análisis de correlación de Pearson entre ambos conjuntos de datos. El coeficiente de correlación de Pearson mide la fuerza y dirección de la relación lineal entre dos variables, en este caso, la variación del IPC y los precios de Cencosud. Los resultados revelaron un coeficiente de correlación significativo de 0.8365843, con un valor p de 0.009616481.

```{r}
#| warning: false

library(ggplot2)
library(dplyr)

# Crear un dataframe con los datos de CENCOSUD.SN
cencosud_data <- data.frame(
  Fecha = as.Date(c("2023-01-31", "2023-02-28", "2023-03-31", "2023-04-30", 
                    "2023-05-31", "2023-06-30", "2023-07-31", "2023-08-31")),
  Cierre_Cencosud = c(1395.00, 1420.00, 1539.00, 1545.10, 1645.00, 1508.00, 1624.00, 1837.00)
)

# Crear un dataframe con los datos del IPC
ipc_data <- data.frame(
  Fecha = as.Date(c("2023-01-31", "2023-02-28", "2023-03-31", "2023-04-30",
                    "2023-05-31", "2023-06-30", "2023-07-31", "2023-08-31")),
  IPC = c(130.05, 129.97, 131.38, 131.79, 131.94, 131.74, 132.2, 132.35)
)

# Combinar los datos de CENCOSUD.SN y IPC por mes
combined_data <- merge(cencosud_data, ipc_data, by = "Fecha", all.x = TRUE)

# Crear el gráfico con dos ejes Y
ggplot(data = combined_data, aes(x = Fecha)) +
  geom_line(aes(y = Cierre_Cencosud, color = "CENCOSUD.SN"), size = 1) +
  geom_line(aes(y = IPC * 10, color = "IPC"), size = 1, linetype = "dashed") +  # Multiplica IPC por 10 para ajustar a escala
  labs(title = "Precios de Cierre de CENCOSUD.SN vs IPC",
       y = "Precio de Cierre de CENCOSUD.SN",
       x = "Fecha") +
  scale_color_manual(values = c("CENCOSUD.SN" = "blue", "IPC" = "red")) +
  theme_minimal() +
  scale_y_continuous(
    sec.axis = sec_axis(~. / 10, name = "IPC", 
                        labels = scales::dollar_format(scale = 1e-3, suffix = "k"))
  )



# Calcular la correlación entre CENCOSUD.SN e IPC
correlation <- cor(combined_data$Cierre_Cencosud, combined_data$IPC)

# Calcular el valor p para la correlación
p_value <- cor.test(combined_data$Cierre_Cencosud, combined_data$IPC)$p.value

# Imprimir la correlación y el valor p
cat("Correlación entre CENCOSUD.SN e IPC:", correlation, "\n")
cat("Valor p para la correlación:", p_value, "\n")



# Correlación entre CENCOSUD.SN e IPC: 0.8365843
# Valor p para la correlación: 0.009616481
```

Un valor p por debajo de 0.05 indica que la correlación observada es estadísticamente significativa. Esto sugiere que los movimientos en los precios de las acciones de Cencosud están relacionados de manera significativa con las variaciones en el IPC. Dado que la correlación es positiva, podemos concluir que existe una dependencia estadística entre ambas entidades, lo que significa que tienden a moverse en la misma dirección. En otras palabras, cuando el IPC aumenta, es más probable que los precios de las acciones de Cencosud también aumenten, y viceversa.

Ahora, en un análisis similar realizado con los precios de CAP (Compañía de Acero del Pacífico), que se estudia por la posible dependencia del sector inmobiliario hacia los precios de una empresa productora de metales para costrucción, los resultados fueron una correlación negativa de -0,2 y un valor p de 4.41244e-06, y se comportan visualmente como en el siguiente gráfico.

```{r}

# Análisis de Correlación entre Cencosud y CAP

# Cargar las bibliotecas
library(tidyquant)
library(ggplot2)
library(dplyr)

# Definir las fechas de inicio y fin para los últimos 2 años
end_date <- Sys.Date()
start_date <- end_date - years(2)

# Obtener los datos de precios de Cencosud y CAP
cencosud_data <- tq_get("CENCOSUD.SN", from = start_date, to = end_date)
cap_data <- tq_get("CAP.SN", from = start_date, to = end_date)

# Convertir la columna 'close' de CAP a formato numérico
cap_data <- cap_data %>%
  mutate(CAP = as.numeric(close))

# Escala de precios deseados
cencosud_max_price <- 1500
cap_max_price <- 7000

# Ajustar los datos de CAP para que estén en la misma escala que Cencosud
cap_data <- cap_data %>%
  mutate(CAP = CAP * (cencosud_max_price / cap_max_price))

# Combinar los datos en un solo dataframe
combined_data <- merge(cencosud_data, cap_data, by = "date")

# Crear el gráfico con dos ejes Y
gg <- ggplot(data = combined_data, aes(x = date)) +
  geom_line(aes(y = cencosud_data$close, color = "Cencosud"), size = 1) +
  geom_line(aes(y = cap_data$CAP, color = "CAP"), size = 1) +
  labs(title = "Precios de Cierre de Cencosud y CAP en los últimos 2 años",
       y = "Precio de Cierre de Cencosud",
       x = "Fecha") +
  scale_color_manual(values = c("Cencosud" = "blue", "CAP" = "red")) +
  theme_minimal() +
  scale_y_continuous(
    sec.axis = sec_axis(~ . * 5, name = "Precio de Cierre de CAP")
  )
gg


```

```{r}
# Calcular la correlación entre Cencosud y CAP
correlation <- cor(combined_data$close.x, combined_data$CAP)

# Calcular el valor p para la correlación
p_value <- cor.test(combined_data$close.x, combined_data$CAP)$p.value

# Imprimir la correlación y el valor p
cat("Correlación entre Cencosud y CAP:", correlation, "\n")
cat("Valor p para la correlación:", p_value, "\n")

```

Cuando la correlación entre dos variables es negativa y estadísticamente significativa, en este contexto, sugiere que los movimientos en los precios de CAP y las variaciones en el precio de la acción de Cencosud están inversamente relacionados; es decir, cuando el precio de Cencosud aumenta, es más probable que los precios de CAP disminuyan, y viceversa.

Por ultimo, se estudia la variación de precio del Falabella, ya que es una empresa similar y que también se relaciona con el sector inmobiliario. En este analisis se encontró que existe una correlación de -0,015 y un valor p de 0,7270421. Una correlación cercana a cero y un valor p mayor que 0.05 indican que no existe una relación estadísticamente significativa entre las variaciones de precios de Cencosud y Falabella. En otras palabras, no hay evidencia de que los movimientos de precio de una empresa estén relacionados de manera significativa con los de la otra. Esto sugiere que Cencosud y Falabella pueden seguir patrones de precios independientes en el mercado. Los comportamientos de estos dos precios a lo largo del tiempo se pueden observar en el siguiente gráfico.

```{r}

# Análisis de Correlación entre Cencosud y CAP

# Cargar las bibliotecas
library(tidyquant)
library(ggplot2)
library(dplyr)

# Definir las fechas de inicio y fin para los últimos 2 años
end_date <- Sys.Date()
start_date <- end_date - years(2)

# Obtener los datos de precios de Cencosud y CAP
cencosud_data <- tq_get("CENCOSUD.SN", from = start_date, to = end_date)
FALABELLA_data <- tq_get("FALABELLA.SN", from = start_date, to = end_date)

# Convertir la columna 'close' de CAP a formato numérico
FALABELLA_data <- FALABELLA_data %>%
  mutate(FALABELLA = as.numeric(close))

# Escala de precios deseados
cencosud_max_price <- 1500
FALABELLA_max_price <- 2500

# Ajustar los datos de CAP para que estén en la misma escala que Cencosud
FALABELLA_data <- FALABELLA_data %>%
  mutate(FALABELLA = FALABELLA * (cencosud_max_price / FALABELLA_max_price))

# Combinar los datos en un solo dataframe
combined_data <- merge(cencosud_data, FALABELLA_data, by = "date")

# Crear el gráfico con dos ejes Y
gg <- ggplot(data = combined_data, aes(x = date)) +
  geom_line(aes(y = cencosud_data$close, color = "Cencosud"), size = 1) +
  geom_line(aes(y = FALABELLA_data$FALABELLA, color = "CAP"), size = 1) +
  labs(title = "Precios de Cierre de Cencosud y Falabella en los últimos 2 años",
       y = "Precio de Cierre de Cencosud",
       x = "Fecha") +
  scale_color_manual(values = c("Cencosud" = "blue", "CAP" = "red")) +
  theme_minimal() +
  scale_y_continuous(
    sec.axis = sec_axis(~ . * 5, name = "Precio de Cierre de FALABELLA")
  )
gg


```

```{r}
# Calcular la correlación entre Cencosud y CAP
correlation <- cor(combined_data$close.x, combined_data$FALABELLA)

# Calcular el valor p para la correlación
p_value <- cor.test(combined_data$close.x, combined_data$FALABELLA)$p.value

# Imprimir la correlación y el valor p
cat("Correlación entre Cencosud y CAP:", correlation, "\n")
cat("Valor p para la correlación:", p_value, "\n")

```

Sin embargo, es importante tener en cuenta que la correlación no implica causalidad, y otros factores pueden estar influyendo en los movimientos de los precios de la acción de Cencosud. Por lo tanto, es esencial considerar otros análisis y factores económicos antes de tomar decisiones de inversión basadas únicamente en la correlación observada.

### Análisis de Largo Plazo

#### Caracterización deuda (Aplicación cap. 15)

La empresa Cencosud tiene una estructura de capital que incluye tanto acciones preferentes como acciones comunes que se ofrecen en la Bolsa de Santiago. Como ejemplo se puede tomar la emisión del 22 de febrero de 2013, en la cual se pusieron en circulación un total de 332,987,717 acciones. De este total, 299,688,946 acciones se ofrecieron a los accionistas con derecho a opción preferente. Además, se asignaron 33,298,771 acciones para planes de compensación de trabajadores de la Sociedad y de sus filiales, como parte de un programa de incentivos para empleados.

Además de las acciones, la empresa ha utilizado bonos corporativos como una fuente de financiamiento. Por ejemplo, el 25 de noviembre de 2016, se llevó a cabo una emisión de bonos de las series P, Q y R. Estos bonos corporativos representan instrumentos de deuda a largo plazo que Cencosud emitió para recaudar capital.

En resumen, la estructura de capital de la empresa incluye acciones preferentes y comunes, que ofrecen diferentes derechos a los accionistas, y ha utilizado emisiones de bonos corporativos para diversificar sus fuentes de financiamiento. Estas acciones y bonos representan elementos clave de la estrategia financiera de Cencosud y tienen un impacto significativo en su estructura de capital.

#### Caracterización de emisiones históricas (Aplicación cap. 20)

El proceso de emisión de acciones por parte de Cencosud, que incluye tanto acciones comunes como preferentes, se caracteriza por varios pasos fundamentales. A continuación, se describe este proceso paso a paso:

1.  Fecha de Emisión:

    22/02/2013

<!-- -->

2.  Fecha de Pago:

    Acciones Preferentes: La empresa emitió acciones preferentes hasta el 20 de noviembre de 2015.

    Acciones para Planes de Compensación: Se emitieron acciones para planes de compensación de trabajadores hasta el 20 de noviembre de 2017.

3.  Precio de Colocación:

    Acciones Preferentes: Las 299,688,946 acciones preferentes se ofrecieron preferentemente a los accionistas a un precio de \$2,600 por acción. No obstante, el Directorio tenía la facultad de fijar un precio de colocación para aquellas acciones que no fueran suscritas por los accionistas en ejercicio de su derecho de acción preferente o cuyos derechos de opción preferente fueran renunciados, total o parcialmente. El precio también se aplicaba a las fracciones resultantes en el prorrateo entre los accionistas.

    Acciones para Planes de Compensación: El precio de colocación de las acciones destinadas a los planes de compensación de trabajadores de Cencosud S.A. y sus filiales sería determinado por el Directorio en un plazo de 5 años a partir del 20 de noviembre de 2012.

4.  Clasificación de Riesgo:

    Ambos Tipos de Acciones: Las acciones emitidas por Cencosud recibieron una clasificación de "Primera Clase Nivel 1" por parte de las agencias calificadoras de riesgo.

5.  Uso de los Fondos:

    El principal uso de los fondos recaudados a través de la emisión de estas acciones se destinó a prepagar todo o parte del saldo de endeudamiento de corto plazo asumido el 17 de octubre de 2012 con JP Morgan Chase Bank (Bridge Loan Agreement). Este endeudamiento se relacionó con la compra de las operaciones de Carrefour en Colombia. Además, se estableció que el Directorio tenía la flexibilidad de asignar estos fondos a otras necesidades de la Sociedad, según fuera necesario.

    Cabe destacar que, a la fecha del prospecto, el saldo insoluto del Bridge Loan Agreement ascendía a USD\$1,500 millones.

La emisión de bonos Serie P por parte de Cencosud, que se detalla a continuación, comprende los siguientes aspectos clave:

1\. Fecha de Emisión: La emisión de los bonos Serie P tuvo lugar el 25 de noviembre de 2016.

2\. Nemotécnico: Estos bonos se identifican con el nemotécnico "BCENC-P."

3\. Cantidad de Bonos: Se emitieron un total de 5,200 bonos de la Serie P.

4\. Valor Nominal de los Bonos: Cada bono de la Serie P tiene un valor nominal de \$10,000,000 en moneda nacional (pesos chilenos).

5\. Reajustabilidad: En el caso de los bonos de la Serie P, al tratarse de una emisión en pesos, no se considera ningún mecanismo de reajustabilidad o indexación.

6\. Tasa de Interés: Los bonos Serie P devengan un interés del 4.7% anual. Esta tasa de interés está compuesta y se calcula sobre la base de un año de 360 días. De manera equivalente, se traduce en un 2.323% semestral, calculado sobre semestres de 180 días.

7\. Fecha de Inicio del Devengo de Intereses: El devengo de intereses de los bonos Serie P comenzó el 7 de noviembre de 2016.

La emisión de estos bonos proporciona a Cencosud una fuente de financiamiento a través de la colocación de deuda en el mercado. Los inversores que adquieran estos bonos recibirán intereses periódicos y, al vencimiento, el reembolso del valor nominal de los bonos. El hecho de que no se considere reajustabilidad indica que los intereses y el valor nominal de los bonos se mantendrán en términos nominales y no se ajustarán por inflación u otros indicadores económicos. Esta emisión de bonos Serie P es un componente importante de la estructura financiera de la empresa.

#### Relación con activos derivados

Cencosud utiliza derivados financieros para gestionar riesgos relacionados con cambios en tasas de interés y monedas extranjeras. Estos derivados se dividen en tres categorías:

1.  Activos y Pasivos no calificados como cobertura: Cencosud utiliza contratos de permuta de moneda "Forward y Cross currency swaps" para generar flujos futuros en dólares estadounidenses.
2.  Activos y Pasivos calificados como de cobertura: Cencosud usa derivados, como cross currency swaps (CCS) e interest rate swaps, para cubrir deudas denominadas en diversas monedas. Estos derivados se clasifican como de cobertura de flujo de caja o de cobertura a valor justo y tienen un valor razonable registrado en el balance.
3.  Activos y Pasivos Derivados designados como de cobertura: Cencosud designa ciertos derivados como instrumentos de cobertura. Los cambios en el valor razonable de estos instrumentos se registran inicialmente en el otro resultado integral y luego se trasladan a la cuenta de resultados en función del riesgo cubierto.

Un ejemplo de un activo derivado de Cencosud es el llamado "Cross Currency Swap" que se ocupa para gestionar el riesgo de cambio. Al final del año 2021, se registró una exposición positiva al valor razonable de M\$ 265.287.661 en los estados financieros, lo que sugiere un posible beneficio relacionado con las fluctuaciones en las tasas de cambio. Además, el monto total de estos instrumentos de cobertura llegó a M\$ 760.221.000 y tenían un plazo de vencimiento de más de un año. Esto significa que la empresa planea mantener estas estrategias de cobertura en marcha durante más tiempo para aprovechar las posibles ventajas que podrían surgir debido a las variaciones en las tasas de cambio.

### Reporte grupal

El objetivo del portafolio es de largo plazo, por lo que se estudiará a más de un año,  buscando retornos altos en el largo plazo y teniendo presente el riesgo que implica esto. El portafolio es de renta variable, por lo que siempre se tendrá que considerar el riesgo que este tipo de inversiones implica.

Para poder obtener las ponderaciones del portafolio, se debe realizar un análisis a cada activo por invertir, donde se consideraron los Beta de cada acción y las industrias pertenecientes a cada activo.

Banco Bci está presente en la industria bancaria donde a grandes rasgos las inversiones están asociadas al manejo de carteras, en donde se analizará específicamente la inversión al Fondo Mutuo de Acciones Globales por parte del grupo Bci. Este fondo es de moneda extranjera el cual invierte principalmente en cuotas del subfondo extranjero, domiciliado en Luxemburgo, denominado "BCI AM SICAV - Global EquityFund".

Colbún es la tercera empresa más grande en el sector eléctrico chileno y ha tenido un aumento en activos en el último año. La empresa ha ido en un crecimiento constante desde que cambió de controlador, siendo dirigida principalmente por la familia Matte, bajo la empresa Minera Valparaíso. Los últimos años ha presentado un plan de largo plazo para generar en gran cantidad energía sustentable, con el fin de alinearse con las necesidades actuales. Aunque actualmente presenta un mes de rentabilidad negativa, su anualidad en los dos últimos años, es de alrededor de un 40%, lo que lo hace una empresa interesante para invertir, considerando un riesgo alto.

Cencosud está invirtiendo fuertemente en Estados Unidos, con una promesa de abrir una nueva tienda cada 33 días. Por lo tanto, las ganancias que obtenga la empresa serán a largo plazo cuando estas comiencen a operar, entonces se espera que el valor de la acción continúe creciendo moderadamente como ha sido a lo largo del año.

Según las estadísticas de Yahoo Finance, los betas de los activos tienen las siguientes cifras; 0.37 COLBÚN, 0.18 BCI, 0.55 CENCOSUD.

|          |       |
|----------|-------|
| Activo   | Betas |
| CENCOSUD | 0.55  |
| COLBUN   | 0.37  |
| BCI      | 0.18  |

Además, los retorno anuales de estos respectivamente son; 46.48% para COLBÚN, 11.9% para BCI y 29.97% para CENCOSUD.

|          |              |
|----------|--------------|
| Activo   | Rentabilidad |
| CENCOSUD | 29.97%       |
| COLBUN   | 46.48%       |
| BCI      | 11.9%        |

A este portafolio se le invertirá 100 millones de pesos chilenos con las siguientes ponderaciones:

|          |             |
|----------|-------------|
| Activo   | Ponderación |
| CENCOSUD | 30%         |
| COLBUN   | 50%         |
| BCI      | 20%         |

Este conjunto de inversiones, diseñado para personas que prefieren un nivel moderadamente alto de seguridad financiera, asigna el 30% de los recursos al activo más arriesgado, que tiene una mayor sensibilidad al riesgo (medida por su beta). Hemos asignado un 20% a BCI, ya que esperamos que tenga una volatilidad limitada debido a su rentabilidad moderada y su baja sensibilidad al riesgo. Además, hemos dado prioridad a los activos que han experimentado un mayor aumento en su valor durante el año, asignándoles una mayor ponderación en la cartera. Finalmente se ponderó un 50% de Colbún para poder obtener el retorno alto esperado, debido a que es una empresa que muestra un beta de 0.37, el cual no lo hace tan riesgosa y tiene los retornos esperados más altos.

```{r}

#| echo: false
# Alternativamente Use FANG data set
# data("FANG") 
end <- as_date("2022-12-31")
# Get AAPL and AMZN Stock Prices
# AAPL <- tq_get("AAPL", get = "stock.prices", from = "2015-09-01", to = end)
# AMZN <- tq_get("AMZN", get = "stock.prices", from = "2000-01-01", to = end)
CENCOSUD <- tq_get("CENCOSUD.SN", get = "stock.prices", from = "2000-01-01", to = end)
BCI <- tq_get("BCI.SN", get = "stock.prices", from = "2000-01-01", to = end)
COLBUN <- tq_get("COLBUN.SN", get = "stock.prices", from = "2000-01-01", to = end)

# Cargar las bibliotecas necesarias
library(tidyquant)
library(ggplot2)

# Definir las fechas de inicio y fin para el último año
end_date <- Sys.Date()
start_date <- end_date - years(1)

# Filtrar datos para las acciones de BCI, COBLUN y CENCOSUD
selected_stocks <- c("BCI.SN", "COLBUN.SN", "CENCOSUD.SN")
stock_data <- tq_get(selected_stocks, from = start_date, to = end_date)

# Asegurarse de que "symbol" sea una variable de factor
stock_data$symbol <- factor(stock_data$symbol)

# Crear gráficos de velas para las acciones seleccionadas
stock_data %>%
  ggplot(aes(x = date, y = close, group = symbol)) +
  geom_candlestick(aes(open = open, high = high, low = low, close = close)) +
  labs(title = "Candlestick Chart",
       subtitle = "Stock Price Movement (Last Year)",
       y = "Closing Price",
       x = "Date") +
  coord_x_date(xlim = c(start_date, end_date)) +
  facet_wrap(~ symbol, ncol = 1, scale = "free_y") +
  theme_tq()


```

## HITO 2

### Valoración opciones aplicada

A continuación se presentará la valorización de opciones aplicada. Esto tiene como objetivo principal llevar a cabo una comparación exhaustiva de dos métodos fundamentales de valorización de opciones en el ámbito financiero. Para ello, se utilizarán los modelos de Black-Scholes y Monte Carlo. Estos modelos son ampliamente utilizados en el mundo de las finanzas para determinar el precio teórico de opciones financieras y son esenciales para la toma de decisiones estratégicas en los mercados de capitales. La comparación entre estos dos métodos permitirá evaluar sus ventajas y limitaciones en diferentes contextos financieros, brindando una visión clara y completa de su eficacia en la valoración de opciones y su relevancia en la toma de decisiones de inversión.

### Black-Scholes

Para esto se tomó en consideración el modelo continuio de Black and Scholes, que se representa con la siguiente formula:

$$C(S,t)=S\cdot\Phi(d_1)-K\exp(-R\cdot t)\cdot\Phi(d_2)$$

donde $d_1=\frac{\log\frac{S}{K}+\left(R+\frac{\sigma^2}{2}\right)\cdot t}{\sqrt{\sigma^2\cdot t}}$ y $d_2=d_1-\sqrt{\sigma^2\cdot t}$.

Se definieron los parametros asociados a los valores del activo "CENCOSUD", para luego calcular el valor de una opción de compra.

```{r}
library(tidyverse)
library(tidyquant)  
end <- as_date("2023-10-25")
CENCOSUD <- tq_get("CENCOSUD.SN", get = "stock.prices", from = "2015-01-01", to = end)

```

```{r}
# Cálculo de la desviación estándar
desviacion_estandar <- sd(CENCOSUD$close)

# Cálculo de la media
media <- mean(CENCOSUD$close)

# Cálculo del máximo
maximo <- max(CENCOSUD$close)

# Imprimir los resultados
cat("Desviación Estándar:", desviacion_estandar, "\n")
cat("Media:", media, "\n")
cat("Máximo:", maximo, "\n")

```

```{r}
# Datos proporcionados
S <- tail(CENCOSUD$close, 1)  # Precio actual del activo subyacente
K <- 1400 # Precio de ejercicio de la opción
R <- 0.005  # Tasa de interés libre de riesgo (0,5%)
t <- 1  # Tiempo hasta la expiración de la opción (1 año)

sigma <- (desviacion_estandar/media)  # Volatilidad del precio del activo subyacente (usamos la desviación estándar partido en la media, ya que tiene que ser un porcentaje)

# Calcular d1 y d2
d1 <- (log(S / K) + (R + (sigma^2) / 2) * t) / (sigma * sqrt(t))
d2 <- d1 - (sigma * sqrt(t))

# Calcular el precio de la opción de compra
precio_opcion <- (S * pnorm(d1) - K * exp(-R * t) * pnorm(d2))

# Imprimir el resultado
cat("Precio de la opción de compra (Black-Scholes):", precio_opcion, "\n")

cat("Precio actual:", S, "\n")
cat("d1:", d1, "\n")
cat("d2:", d2, "\n")
cat("sigma:", sigma, "\n")
```

### Simulación Monte Carlo

En una simulación Monte Carlo, estimamos el precio de la opción mediante la generación de múltiples escenarios futuros del precio del activo subyacente. El precio de la opción se calcula como el promedio de los pagos de la opción en estos escenarios.

Según Buchner (2015), este modelo es relevante ya que la volatilidad misma es una variable no negociable en los mercados financieros. La utilización del método de Monte Carlo en este contexto permite obtener estimaciones más precisas de los precios de las opciones en un entorno de mercado dinámico y complejo.

Los pasos generales para la simulación Monte Carlo son los siguientes:

1.  Generar múltiples trayectorias aleatorias de precios para el activo subyacente utilizando un proceso estocástico. En nuestro caso, utilizamos un modelo de movimiento Browniano geométrico para modelar la dinámica del precio del activo.
2.  Calcular el pago de la opción para cada trayectoria de precios.
3.  Calcular el promedio de los pagos de la opción para obtener el precio estimado de la opción.

La fórmula para el precio de una opción de compra europea utilizando la simulación Monte Carlo es la siguiente:

$$C(S,t) \approx e^{-R \cdot t} \cdot \frac{1}{N} \sum_{i=1}^{N} \max(S_i - K, 0)$$ Donde:

\- $C(S,t)$ es el precio de la opción.

\- $S_i$ es el precio del activo subyacente en el tiempo de vencimiento (t).

\- $K$ es el precio de ejercicio de la opción.

\- $N$ es el número de escenarios de simulación.

\- $R$ es la tasa de interés libre de riesgo.

```{r}
n_simulaciones <- 10000 
n_pasos <- 252  # Número de pasos en cada simulación (aproximadamente 252 días hábiles en un año)
tiempo_simulacion <- 1

simular_precio <- function(S, R, sigma, n_pasos, tiempo_simulacion) {
  dt <- tiempo_simulacion / n_pasos
  precios <- numeric(n_pasos + 1)
  precios[1] <- S
  for (i in 1:n_pasos) {
    z <- rnorm(1)  # Generar un número aleatorio de una distribución normal estándar
    dS <- R * precios[i] * dt + sigma * precios[i] * sqrt(dt) * z
    precios[i + 1] <- precios[i] + dS
  }
  return(precios)
}


resultados_simulaciones <- numeric(n_simulaciones)

for (i in 1:n_simulaciones) {
  trayectoria_precio <- simular_precio(S, R, sigma, n_pasos, tiempo_simulacion)
  precio_opcion_simulacion <- pmax(trayectoria_precio[n_pasos + 1] - K, 0) * exp(-R * tiempo_simulacion)
  resultados_simulaciones[i] <- precio_opcion_simulacion
}


precio_promedio_monte_carlo <- mean(resultados_simulaciones)


cat("Precio promedio de la opción de compra (Monte Carlo):", precio_promedio_monte_carlo, "\n")
cat("Numero de iteraciones:", n_simulaciones, "\n")


```

### Comparación Modelos

El modelo de Black-Scholes es ampliamente reconocido por su simplicidad y capacidad para proporcionar una estimación rápida y precisa del precio de la opción. Sus resultados son deterministas, lo que significa que el precio calculado es único y no cambia en cada evaluación. Sin embargo, este modelo asume que los precios del activo subyacente siguen un proceso estocástico de logaritmo normal y que la volatilidad es constante, lo que puede limitar su aplicabilidad en situaciones donde estos supuestos no se cumplen. Además, no considera eventos inesperados o saltos en los precios del activo subyacente.

Por otro lado, la simulación Monte Carlo se destaca por su capacidad para manejar una amplia gama de supuestos y condiciones de mercado. Al simular múltiples trayectorias aleatorias de precios del activo subyacente, puede tener en cuenta la volatilidad variable, eventos inesperados y otros factores complejos. Sin embargo, al ser una simulación, el precio de la opción obtenido a través de Monte Carlo puede variar en cada ejecución. Además, requiere una mayor cantidad de cálculos y tiempo de procesamiento en comparación con el modelo de Black-Scholes.

Los resultados de la comparación entre los modelos de Black-Scholes y Monte Carlo revelan observaciones importantes. En primer lugar, el modelo de Black-Scholes arrojó un precio único y determinista para la opción de compra, que en este caso se calculó en 152,9. Este enfoque simplificado es valioso cuando se requiere una valoración rápida y se pueden asumir condiciones estables en el mercado. Por otro lado, la simulación Monte Carlo proporcionó un precio promedio de la opción de compra de 151, pero cabe destacar que este valor puede variar en diferentes ejecuciones debido a la naturaleza estocástica de la simulación. Esto demuestra que el enfoque Monte Carlo tiene en cuenta la variabilidad en los precios y puede proporcionar un rango de resultados más realista.

La diferencia entre estos dos precios destaca la importancia de considerar la incertidumbre en la valoración de opciones. El modelo de Black-Scholes tiende a subestimar esta incertidumbre al proporcionar un único valor, mientras que Monte Carlo refleja de manera más precisa la variabilidad inherente en los mercados financieros. En situaciones donde las condiciones del mercado son más complejas o cambiantes, el enfoque de Monte Carlo puede ser preferible para capturar mejor la incertidumbre y proporcionar estimaciones más realistas del precio de la opción.

### Parte Grupal

#### Administración de capital de trabajo de Kiefer Manufacturing

Hace poco lo contrataron en Kiefer Manufacturing para trabajar en el recién establecido departamento de tesorería. Kiefer Manufacturing es una empresa pequeña que produce cajas de cartón con un nivel muy alto de adaptación en una variedad de tamaños para diferentes compradores. Adam Kiefer, dueño de la firma, trabaja sobre todo en las áreas de ventas y producción. En la actualidad, la administración intenta poner todas las cuentas por cobrar en una pila y todas las cuentas por pagar en otra. Periódicamente, un contador de medio tiempo se presenta para trabajar en ellas. Debido a este sistema desorganizado el área de finanzas necesita trabajo, y esta es la razón por la que lo contrataron. 

En este momento, la compañía tiene un saldo de efectivo de 1495000 dólares y planea comprar máquinas nuevas en el tercer trimestre a un costo de 260000 dólares. La adquisición de la maquinaria se pagará en efectivo debido al descuento ofrecido por comprarla al contado. Adam quiere mantener un saldo mínimo de efectivo de 90000 dólares para protegerse de las contingencias. Todas las ventas de Kiefer a los clientes y las compras a los proveedores se realizan a crédito y no se ofrecen ni se toman descuentos. 

La compañía tuvo las siguientes ventas en cada trimestre del año que acaba de terminar: 

|               |          |        |        |        |
|---------------|----------|--------|--------|--------|
|               | T1       | T2     | T3     | T4     |
| Ventas brutas | \$735000 | 761000 | 817000 | 709000 |

Después de ciertas investigaciones y conversaciones con los clientes, usted proyecta que las ventas aumenten 8% en cada trimestre del próximo año. También se espera que las ventas del primer trimestre del próximo año aumenten 8%. Usted calcula que Kiefer tiene en la actualidad un periodo de cuentas por cobrar de 57 días y un saldo de cuentas por cobrar de 553000 dólares. Sin embargo, el 10% del saldo de las cuentas por cobrar corresponde a una compañía que acaba de declararse en quiebra y es probable que esa parte jamás llegue a cobrarse. 

También ha calculado que Kiefer acostumbra pedir suministros cada trimestre por una cantidad igual a 50% de las ventas brutas proyectadas para el siguiente trimestre y, en promedio, paga a los proveedores en 53 días. Los salarios, impuestos y otros costos representan alrededor de 25% de las ventas brutas. La compañía tiene que efectuar un pago trimestral de intereses de 1480000 dólares sobre su deuda a largo plazo. Por último, la empresa utiliza un banco de la localidad para satisfacer sus necesidades financieras de corto plazo. En la actualidad paga 1.2% trimestral sobre todos los préstamos a corto plazo y mantiene una cuenta del mercado de dinero que paga 0.5% trimestral sobre todos los depósitos a corto plazo.

Adam le ha pedido que prepare un presupuesto de efectivo y un plan financiero a corto plazo para la compañía, de conformidad con las políticas actuales. También le ha solicitado que prepare otros planes basados en cambios hechos en varios de los conceptos.

1.  Use las cifras proporcionadas para elaborar un presupuesto de efectivo y el plan financiero a corto plazo.

2.  Reelabore el presupuesto de efectivo y el plan financiero a corto plazo, suponiendo que Kiefer cambia a un saldo mínimo de efectivo de 70000 dólares.

3.  Calcule nuevamente el presupuesto de ventas suponiendo un índice de crecimiento de 5% y 11% de las ventas. Suponga que el objetivo es contar con un saldo de efectivo de 900000 dólares.

4.  Suponiendo que la compañía mantiene su saldo de efectivo deseado en 90000 dólares, ¿que tasa de crecimiento de las ventas daría por resultado que no hubiera necesidad de pedir financiamiento a corto plazo? Para responder esta pregunta es posible que necesite preparar una hoja de cálculo y usar la función \"Solver\" de Excel.

Respuestas: 

1.  Se espera un aumento de 8% en las ventas de cada trimestre, y como las ventas del primer trimestre actual fueron 735000, lo que multiplicado por el 8%. T1 A 2= 735000\*1.08=793800 . Luego las cuentas por cobrar cobrar serán iguales al pronóstico de ventas multiplicado por el periodo de cuentas por cobrar, luego se resta el porcentaje \"incobrable\" Cuentas por cobrar=(793800\*57365)- (10%\*793800)=124446. Por el lado del forecast de suministros se calcula como Suministros T1 A2=50% de ventas proyectadas para T2=50% de 793800=396900. Pagos a proveedores, la empresa se demora en promedio 53 días en pagarle a sus proveedores, por lo tanto la ecuación queda de la siguiente manera Pagos a proveedores T1 A2=53365\*793800= 115140. Siguiendo con los costos que se proyectan, los cuales se definieron como el 25% del forecast de ventas, por lo que corresponde a Costos=25%\*793800= 198450. El flujo de efectivo neto para T1 A2 va a ser igual a las ventas proyectadas menos el pagos a proveedores menos los costos Flujo de Efectivo Neto= 793800-115140-198450=480210. Con todo lo anterior podemos calcular el saldo de efectivo al final de T1A2, el cual se define como Saldo de efectivo al final de T1A2=1495000+480210=1975210

De forma más ordenada se procederá a dejar una tabla con la información de los cálculos para cada uno de los trimestres.

››››

|                                          |             |             |             |             |
|------------------------------------------|-------------|-------------|-------------|-------------|
|                                          | Trimestre 1 | Trimestre 2 | Trimestre 3 | Trimestre 4 |
| Ventas proyectadas                       | 793800      | 857424      | 944837      | 890408      |
| Cuentas por cobrar                       | 124446      | 134595      | 148301      | 139524      |
| Suministros proyectados                  | 396900      | 437410      | 412062      | 396900      |
| Pagos a proveedores                      | 115140      | 123781      | 136511      | 129649      |
| Costos proyectados                       | 198450      | 214356      | 236209      | 222602      |
| Flujo de Efectivo Neto                   | 480210      | 519287      | 572117      | 538157      |
| Saldo de Efectivo al Final del Trimestre | 1975210     | 2494497     | 3066614     | 3604771     |

2.  Realizar este cambio en el saldo mínimo de efectivo solo implica que la empresa va a reducir su \"colchón\" económico, con lo que estaría dispuesto a poner mayor cantidad de efectivo en circulación para conseguir sus objetivos y poder suplir la demanda solicitada. Como se puede ver en la tabla anterior, tanto para 90000 dólares como para los 70000 dólares no será necesario, ya que el flujo mínimo está muy por encima del mínimo, debido a esto Kiefer no presentará problemas económicos según sus proyecciones.

3.  Para calcular nuevamente el presupuesto de ventas con un crecimiento de 5% y 11% en las ventas con respecto al trimestre del año anterior y como dice manteniendo el saldo mínimo en lo que Adam propuso, lo que es un valor de 90000. A continuación se encontrará una tabla resumen de los resultado:  

|                    |             |             |             |             |
|--------------------|-------------|-------------|-------------|-------------|
| Ventas             | Trimestre 1 | Trimestre 2 | Trimestre 3 | Trimestre 4 |
| Crecimiento de 5%  | 833490      | 900295      | 992079      | 935928      |
| Crecimiento de 11% | 881778      | 950590      | 1048264     | 988653      |

Por lo que se puede ver en la tabla, habría problemas para suplir en ambos casos las proyecciones de ventas del trimestre 1 siguiente, debido a esto se tendrá que buscar alguna solución la cual puede ser desde evaluar opciones de inversiones para suplir el excedente, estudiar la demanda con un caso de sensibilidad, negociar pagos con los proveedores, al igual de negociar los costos con los mismos, optimizar la logística para reducir costos, entre otras cosas.

### Bibliografía

Troncoso, J. (2023, 13 de septiembre). Cencosud acelera el tranco en EEUU: abrirá una nueva tienda cada 33 días. Diario Financiero. Recuperado de https://www.df.cl/empresas/retail/cencosud-acelera-el-tranco-en-eeuu-abrira-una-nueva-tienda-cada-33-dias

Abarca, C. (2022, 11 de julio). Sector inmobiliario y construcción: un enfoque en el mercado chileno. <https://www.solunion.cl/blog/sector-inmobiliario-y-construccion-un-enfoque-en-el-mercado-chileno/#:~:text=De%20los%20sectores%20relevantes%20dentro,un%2013%25%20del%20PIB%20chileno>.

Wang, X., & Ng, C. T. (2020). New retail versus traditional retail in e-commerce: channel establishment, price competition, and consumer recognition. *Annals of Operations Research, 291(1),* 921-937*.* <https://doi.org/10.1007/s10479-018-2994-9>

Raffo, R. (2013, February 23). *PROSPECTO DE EMISIÓN DE ACCIONES DE PAGO, REGISTRADO BAJO EL NÚMERO 970, EL 4 DE FEBRERO DE 2013.* CMF (Comisión para el Mercado Financiero). https://www.cmfchile.cl/sitio/aplic/serdoc/ver_sgd.php?s567=8fc6d63de5a34fd740371b6c912bf0ffVFdwQmVFMTZRWGxOUkVGNFRtcFpNRTVCUFQwPQ==&secuencia=-1&t=1695939874

Pavez, C. (2016, November 25). *PROSPECTO BONOS SERIES P, Q Y R CON CARGO A LA LÍNEA DE BONOS N° 816 A NOVIEMBRE 2016*. CMF (Comisión para el Mercado Financiero). https://www.cmfchile.cl/sitio/aplic/serdoc/ver_sgd.php?s567=92a2fc4442b61e90b0af0cec31881231VFdwQmVFNXFSWGhOUkVVMFRVUkZlRTFCUFQwPQ==&secuencia=-1&t=1695939687

Cencosud SA y Subsidiarias. (2021, December 31). Estados Financieros. https://s2.q4cdn.com/740885614/files/doc_financials/2021/q4/Estados_financieros\_(PDF)93834000_202112.pdf

Buchner, A. (2015). Equilibrium option pricing: A Monte Carlo approach. *Finance Research Letters, 15*, 138-145. <https://doi.org/10.1016/j.frl.2015.09.004>
